臺灣高雄地方法院刑事判決　　　　　　　93年度易字第1178號
公　訴　人　臺灣高雄地方法院檢察署檢察官
被　　　告　卯○○
上列被告因背信等案件，經檢察官提起公訴（92年度偵字第2225
3 號），本院判決如下：
    主  文
卯○○無罪。
    理  由
一、公訴意旨略以：被告卯○○是前己○○○事業股份有限公司
    （下簡稱育上公司）董事長，設立當初經營海上遊樂，公司
    資本僅為新台幣（下同）150 萬元。民國79年初，被告以海
    上遊樂事業大有前途，為拓展育上公司事業，欲將該公司資
    本額增資為1 億2,150 萬元（即增資1 億2,000 萬元），被
    告自己亦願參加增資為詞，邀請寅○○、告訴人張鑑昭（即
    丑○○）、丙○○、癸○○等人以1,000 萬元為單位參加投
    資。被告及其邀請參加投資者各人所表示可設法投資金額（
    包括其所轉邀之親戚朋友之投資金額）。分別為告訴人張
    鑑昭（即丑○○）：2,000 萬元。寅○○：2,000 萬元。
    告訴人丙○○：1,000 萬元。告訴人癸○○：1, 000萬
    元。被告：4,000 萬元。合計：1 億元。另被告表示其
    任負責人之展海企業股份有限公司亦願投資2,000 萬元。總
    計可增資1 億2,000 萬元。惟到79年6 月間，實際以「現款
    」投資者僅為告訴人張鑑昭（即丑○○）部分：1, 200萬
    元（辛○○900 萬元、庚○○之妻邱月娥300 萬元）。寅
    ○○部分（以蔡通保名義）：200 萬元。告訴人丙○○及
    其所轉邀者部分：1,000 萬元（告訴人丙○○、辰○○、戊○○、丁○○4 人每人各250 萬元，合計1,000 萬元）。
    告訴人癸○○及所轉邀者部分：800 萬元（告訴人癸○○60
    0 萬元、告訴人壬○○100 萬元、告訴人甲○○50萬元，告
    訴人乙○○50萬元，合計800 萬元）。以上合計3,20 0萬元
    。而被告以向高屋建設股份有限公司所購買坐落於高雄市前
    鎮區○○○路13號及15號大樓之1 、2 、8 、9 、10層房屋
    （即巴黎香榭大樓），分別登記在被告本人、其妻黃賴菊妹
    及其親戚賴淑惠、賴淑美、張吉雄等人名下，全部轉賣與育
    上公司抵繳投資款。其中一心二路13號1 、2 層房屋（建號
    7085號）登記在被告名下；一心二路15號1 、2 層房屋（建
    號7085號）登記在被告之妻黃賴菊妹名下，但一直未移轉登
    記給育上公司，依然信託登記為被告等人名義，被告竟意圖
    為自己不法之利益，於80年3 月16日，未經育上公司股東會
    多數決議授權處分信託財產，而為違背其任務之行為，將育
    上公司所信託登記之上開財產以總價款6,300 餘萬元，出售
    予高雄區中小企業銀行，並於80年4 月1 日辦妥過戶移轉登
    記，致生損害於育上公司等情。因認被告涉犯刑法第342 條
    第1 項之背信罪嫌等語。
二、按犯罪事實應依證據認定之，無證據不得認定其犯罪事實；
    又不能證明被告犯罪，應諭知無罪之判決，刑事訴訟法第15
    4 條第2 項及第301 條第1 項前段分別定有明文。另按刑事
    訴訟法上所謂認定犯罪事實之證據，係指足以認定被告確有
    犯罪行為之積極證據而言，如未能發現相當證據或證據不足
    以證明，自不能以推測或擬制之方法，以為裁判基礎（最高
    法院29年上字第3105號及40年台上字第86號等判例意旨參照
    ）。再者，告訴人之告訴，係以使被告受刑事訴追為目的，
    是其陳述是否與事實相符，仍應調查其他證據以資審認（最
    高法院52年台上字第1300號判例意旨參照）；而刑法第342
    條背信罪之成立，須以為他人處理事務為前提，所謂為他人
    者，係指受他人之委任，為他人處理事務而言（最高法院49
    年度台上字第1530號判例意旨參照）。
三、公訴人認被告涉犯背信罪嫌，無非係以79年9 月1 日下午3
    時，被告、張吉雄及告訴人辰○○、庚○○、丑○○（即張
    鑑昭）、丙○○、癸○○等人出席育上公司董監事會臨時會
    議，該次會議紀錄記載之決議事項為「台鋁南巷購屋款於
    9 月3 日前，由丑○○（即張鑑昭）支付48萬元，丙○○支
    付40萬元，癸○○支付32萬元，交公司付款；巴黎香榭大
    樓8 、9 、10樓委由丑○○先生（即張鑑昭）於近日內辦理
    過戶手續，各樓層依1,000 萬元比例，依資本額過入個人產
    權，1 、2 樓仍維持在黃清禎、黃賴菊妹產權；籌備期間
    費用（含資本支出）由各股東依比率分攤，預估至本日約為
    20 0萬元；育上公司支付展海公司遊艇購置款及展海以大
    立公司支票調現款向展海公司辦理第2 順位土地設定抵押權
    ，以保障公司債權【授權丙○○、丑○○（即張鑑昭）等人
    登記】；8 樓登記丑○○（即張鑑昭）代表，9 樓癸○○
    代表5 分之4 、丑○○（即張鑑昭）代表5 分之1 ，10樓登
    記丙○○等4 名；台鋁南巷4 號4 之1 號1 、2 樓儘速出
    售」。由上開臨時會議記錄第2 點決議，即巴黎香榭大樓1
    、2 樓仍維持在被告、黃賴菊妹產權觀之，法理上依是育上
    公司之財產信託登記在被告、黃賴菊妹名下，被告未經同意
    ，擅自變賣處分，顯與背信罪之犯罪構成要件相當，資為論
    罪依據。訊據被告堅決否認有何背信犯行，辯稱：高雄市前
    鎮區○○○路13號、15號之1 、2 樓；同路15號8 、9 、10
    樓原係伊及其妻黃賴菊妹購買，但部分借用他人名義登記，
    俟育上公司股東召開會議時，育上公司同意購買上開房地，
    之後由於股東未完全繳納股金，公司無資金按計劃進行，亦
    繳不起房貸，育上公司就按出資之比例，將前開房地分還予
    股東，並非借名登記，故伊將名下高雄市前鎮區○○○路13
    號、15號之1 、2 樓房地賣予高雄區中小企業銀行，係屬有
    權處分，並無背信之犯行等語。經查：
  (一)被告原為育上公司董事長，設立當初係經營海上遊樂為業，
    公司資本僅為150 萬元，79年初，被告認海上遊樂事業大有
    前途，乃援用育上公司名稱，集資1 億2,000 萬元，邀約寅
    ○○、告訴人張鑑昭（即丑○○）、丙○○、癸○○等人以
    1,000 萬元為單位參加投資，股東應出資情形分別為：告
    訴人張鑑昭（即丑○○）：2,000 萬元、寅○○：2,000
    萬元、告訴人丙○○：1,000 萬元、告訴人癸○○：1,
    000 萬元、被告：4,000 萬元、展海企業股份有限公司
    ：2,000 萬元；嗣同年6 月間，實際以出資者情形為：告
    訴人張鑑昭（即丑○○）部分：1, 200萬元（辛○○900 萬
    元、庚○○之妻邱月娥300 萬元）；告訴人丙○○及其所
    轉邀者部分：1,000 萬元（告訴人丙○○、辰○○、戊○○
    、丁○○4 人每人各250 萬元，合計1,000 萬元）【寅○○
    是否出資200 萬元，告訴人癸○○係出資600 萬元或800 萬
    元，容有爭議，詳如後述】。又被告前向高屋建設股份有限
    公司購買坐落於高雄市前鎮區○○○路13號及15號大樓之1
    、2 、8 、9 、10層房屋（即巴黎香榭大樓），分別登記在
    被告（13號1 、2 樓）、其妻黃賴菊妹（15號1 、2 樓）及
    其親戚賴淑惠（15號8 樓）、賴淑美（15號9 樓）、張吉雄
    （15號10樓）等人名下，嗣被告將上開房地轉賣與育上公司
    用作營業地址，部分價金抵繳投資款4,000 萬元，而被告及
    其妻黃賴菊妹於80年3 月16日，以6,300 萬元之價金，將高
    雄市前鎮區○○○路13號、15號1 、2 樓房地，賣予高雄區
    中小企業銀行，並於80年4 月1 日辦妥過戶移轉登記等情，
    業據被告自承自卷（詳本院卷第46頁之爭執及不爭執事項）
    ，並有育上公司變更事項登記表、發起股東會議開會通知、
    發起股東會議內容及紀錄、說明書、營運計劃草案、不動買
    買賣契約書、高雄市政府地政處前鎮地政事務所93年11 月5
    日高市地鎮一字第0930009126號函附土地及建物謄本附卷可
    參（詳83年度偵字第8445號卷第9 頁至第42頁、第102 頁至
    第117 頁、第143 頁至第145 頁；本院卷第53頁至第141 頁
    ），是此部分之事實，堪以認定【本院卷內所有證據資料部
    分，因檢察官及被告均同意可當證據使用（詳本院卷第46頁
    第1 行以下），本院審酌上開證據作成時之情況，認為適當
    ，依刑事訴訟法第159 條之5 第1 項之規定，應有證據能力
    ，先予敘明】。
  (二)另於79年9 月1 日下午3 時，被告、張吉雄及告訴人辰○○
    、庚○○、丑○○（即張鑑昭）、丙○○、癸○○等人出席
    育上公司董監事會臨時會議，該次會議紀錄記載之決議事項
    為「台鋁南巷購屋款於9 月3 日前，由丑○○（即張鑑昭
    ）支付48萬元，丙○○支付40萬元，癸○○支付32萬元，交
    公司付款；巴黎香榭大樓8 、9 、10樓委由丑○○先生（
    即張鑑昭）於近日內辦理過戶手續，各樓層依1,000 萬元比
    例，依資本額過入個人產權，1 、2 樓仍維持在黃清禎、黃
    賴菊妹產權；籌備期間費用（含資本支出）由各股東依比
    率分攤，預估至本日約為200 萬元；育上公司支付展海公
    司遊艇購置款及展海以大立公司支票調現款向展海公司辦理
    第2 順位土地設定抵押權，以保障公司債權【授權丙○○、
    丑○○（即張鑑昭）等人登記】；8 樓登記丑○○（即張
    鑑昭）代表，9 樓癸○○代表5 分之4 、丑○○（即張鑑昭
    ）代表5 分之1 ，10樓登記丙○○等4 名；台鋁南巷4號4
    之1 號1 、2 樓儘速出售」之事實，有該會議紀錄附卷可參
    （詳83年度偵字第8445號卷第141 頁至第142 頁）。本院審
    酌：
  按借名登記與信託行為，二者之要件並不相同，前者係約定
    一方所有應經登記之財產以他方為登記名義人，而後者則指
    委託人授與受託人超過經濟目的之權利，但僅許可其於經濟
    目的範圍內行使權利之法律行為而言（最高法院92年度台上
    字第1263號民事判決意旨參照）。本件被告、告訴人癸○○
    就育上公司79年9 月1 日董監事會臨時會議內容之解讀，存
    有重大歧異，被告認係分配財產，而告訴人癸○○則認係信
    託登記。惟因本件爭議係發生在信託法公布施行前（於85年
    1 月26日經總統明令公布）；且告訴人癸○○於本院審理中
    證陳：巴黎香榭大樓8 、9 、10樓原分別登記在賴淑美、賴
    淑惠及張吉雄名下，嗣因該3 人表明不願當人頭，希望半年
    內更改，故欲變更登記等語（詳本院卷第251 頁倒數第10行
    以下），是參酌告訴人癸○○前開證詞真意，因登記名義人
    係人頭，並無授與登記名義人超過經濟目的之權利，依前開
    判決意旨，告訴人癸○○所言如係屬實，亦為借名登記而非
    信託行為。職此，本件應審究者，乃在於育上公司79年9 月
    1 日董監事會臨時會議內容，係就巴黎香榭大樓1 、2 、8
    、9 、10樓為財產分配，或係暫時借名登記在被告其他股東
    名下，如係財產分配，則被告自有權處分巴黎香榭大樓1 、
    2 樓之房地；如係借名登記，被告處分上開房地，自有違借
    名登記之協議而有背信之犯行，合先敘明。
  又上開董監事會議召開後，張千濤（即張鑑昭之子）、邱月
    娥（即庚○○之妻）、張潔（即張鑑昭之女）及邱育彰（即
    癸○○之子），於79年9 月4 日，分別書立承諾書表明：茲
    有賴淑惠、賴淑美代表己○○○事業股份有限公司所購置位
    於高雄市○○○路15號8 樓、9 樓之土地及建物產權，於該
    產權過戶給張千濤、邱月娥、張潔及邱育彰名下後，該張千
    濤、邱月娥、張潔及邱育彰將負責於60天內，將該產權原有
    之設定債務辦妥移轉為其所有，嗣後所有債務概與原所有權
    賴淑惠、賴淑美無涉等語。嗣於79年9 月7 日，張千濤、邱
    月娥即就房地設定1,000 萬元之抵押權，債權額各為4 分之
    3 、4 分之1 ；同日張潔亦就高雄市○○○路15號9 樓房地
    設定1,000 萬元之抵押權；而戊○○、丁○○、葉秋香（即
    丙○○之妻）復於同日就高雄市○○○路15號10樓設定1,00
    0 萬元之抵押權，債權各為4 分之1 等情，有該承諾書、土
    地及建物登記謄本附卷可參【詳被告答辯狀第213 頁至第21
    4 頁（外放）；本院卷第111 頁至第124 頁】。準此而論，
    因高雄市○○○路13號、15號之1 、2 樓及高雄市○○○路
    15號8 樓、9 樓、10樓係育上公司向被告、黃賴菊妹所購置
    之資產，雖借名分別登記在被告、黃賴菊妹、賴淑惠、賴淑
    美及張吉雄等人名下，然該房地實際上係屬育上公司所有，
    如79年9 月1 日董監事會臨時會議係就解決借名登記一事決
    議，為何不將上開房地直接登記在育上公司名下？反而將該
    房地登記在各股東或其代表人名下，徒增法律關係繁雜；況
    縱使育上公司當時資金不足，無法負擔所有權所需之契稅、
    增值稅，然告訴人張鑑昭、丙○○、辰○○及癸○○等代表
    股東，既有意辦理產權過戶，顯見該股東應有資力負擔上開
    稅捐，則在負擔相同之稅捐下，上開股東如係就借名登記一
    事決議，為何不一併解決借名登記之事，直接代育上公司負
    擔稅捐後，將該房地直接登記在育上公司名下？卻反而按股
    東出資比例，欲將該房地分別登記在股東名下，實與常情不
    符。再者，如當時決議之真意係將育上公司所有前開房地借
    名登記在股東名下，雖該房地存有抵押債務，然觀之前開承
    諾書內容，該股東既有意負擔債務，為何不直接向地政機關
    辦理負擔債務之所有權移轉登記，反而辦理確保股東出資額
    之抵押權設定，顯見當時決議內容應係按股東出資比例分配
    產權，而非單純借名登記，嗣因股東計算房地價值與出資金
    額、貸款金額之差額後，呈現負數，認為辦理所有權移轉登
    記後，不僅無法收回股東出資額，反而須負擔額外之貸款債
    務，方未辦理所有權移轉登記，而改辦理設定抵押權甚明。
  另上開決議後，被告於79年10月24日書立切結書表明：「茲
    立據切結以本人在己○○○事業（股）公司擁有7 分之4 債
    權之權益，交換癸○○擁有高雄市○○○路15號巴黎香榭大
    樓第9 樓5 分之4 之產權，絕不反悔，立據保證」等語；而
    告訴人癸○○復於80年4 月17日立據載明：「茲收到黃清禎
    、黃賴菊妹、黃承璿3 人己○○○事業股份有限公司股權轉
    讓聲請書3 份」等語之事實，有該切結書及收據附卷可參【
    詳被告答辯狀第345 頁、第348 頁（外放）】。因上開切結
    書係記載告訴人癸○○處分其擁有高雄市○○○路15號9 樓
    之5 分之4 產權，而該切結書復經股東即告訴人癸○○、丙○○及庚○○簽名確認同意，如79年9 月1 日董監事會臨時
    會議內容，係決議將高雄市○○○路15號9 樓之5 分之4 產
    權暫時借名登記在告訴人癸○○名下，則該房地事實上仍屬
    育上公司所有，告訴人癸○○自無權處分該房地，而股東丙○○、庚○○既知告訴人癸○○擅自處分育上公司資產，衡
    情應不會同意該處分行為，其仍同意，足徵79年9 月1 日董
    監事臨時會議係按股東出資比例分配資產，而非借名登記，
    故告訴人癸○○才得以其所分配之房地換取被告對育上公司
    之債權權益，而股東丙○○、庚○○方會同意上開切結書內
    容。
  再者，被告、告訴人丙○○及庚○○於79年11月15日簽立協
    議書載明：「茲有關共同投資標的：高雄市○○○路13號、
    15號1 、2 、8 、9 、10、11、12樓計7 層樓出售事宜協議
    如下：(1)售價總金額：1 億6,000 萬元整；(2)清償部分：國
    泰人壽貸款9,675 萬元，高屋建設尾款3,100 萬元，代償育
    上公司費用300 萬元；(3)分配部分：黃清禎700 萬元，丙○○等4 人700 萬元，庚○○等2 人700 萬元，合計2,100 萬
    元；(4)剩餘部分：補助承接臺鋁南巷承受者（股東任何人均
    可協議承接）」等語之事實，復有該協議書附本院83年度自
    字第458 號卷可參（詳該卷卷(二)第413 頁）。職此，如79年
    9 月1 日董監事會臨時會議內容，係決議將房地分別借名登
    記在股東名下，在該借名登記之內部限制下，被告及告訴人
    庚○○、丙○○本無權處分育上公司所有房地，縱代育上公
    司出賣房地，所得價款亦應返還育上公司，然觀之上開協議
    書內容，該出售之房地範圍，包括高雄市○○○路15號11、
    12 樓 ，已超出育上公司所有上開房地之範圍，而被告復與
    告訴人庚○○、丙○○協議出賣房地後再分配現金，無欲將
    價金交付育上公司，顯見育上公司所有上開房地已分別分配
    為股東所有，故被告及告訴人庚○○、丙○○等人方協議共
    同出賣房地，於清償房地所設定之抵押權債務及育上公司費
    用支出後，如有剩餘，再各自分配700 萬元。
  證人寅○○於本院審理中證述：79年間伊有意購買遊艇，而
    當時展海公司有6 艘配額，故訂購4 艘，同時因被告詢及是
    否投資育上公司，基於財力範圍下，曾同意投資，嗣展海公
    司財務發生問題，該公司僅交付1 艘遊艇，然伊已支付2,30
    0 萬元，最後達成協議，展海公司將其餘3 艘遊艇之建造權
    遺移轉予伊，當時係以蔡通保名義投資育上公司，該2,300
    萬元無法區分何者為投資款，何者為遊艇款，不知79年9 月
    1 董監事會臨時會議內容等語（詳本院卷第240 頁至第244
    頁）。惟觀之展海公司與證人寅○○分別於79年1 月11日、
    80年4 月16日分別簽立備忘錄、和解書，其中備忘錄載明：
    「大立證券公司寅○○先生承諾投資由黃清禎所發起籌設之
    己○○○（遊艇）俱樂部2,000 萬元整；寅○○所預繳之股
    金200 萬元，於己○○○公司尚未集資完成前，由保管人（
    即被告）移轉作為向展海公司訂製遊艇之預付款」等語；其
    中和解書載明：「甲方柳秀枝於79年2 月5 日向乙方（即展
    海公司）訂造『愛之船』、『仁之船』海釣遊艇各1 艘；甲
    方寅○○於79年3 月30日向乙方訂造『信之船』海釣遊艇1
    艘，於79年4 月20日向乙方訂造『海鵬2 號』（即『平之船
    』）海釣遊艇1 艘，雙方同意終止該契約；甲方已支付乙方
    之價款同意充作前開遊艇4 艘之價款，不論是否超付或短付
    ，雙方同意互不找貼」等語，有該備忘錄、和解書附卷可參
    【詳被告答辯狀第87頁至第88頁、第93頁至第96頁（外放）
    】。準此，證人寅○○固於79年1 月11日簽立備忘錄時，給
    付育上公司投資款200 萬元予被告收受，惟證人寅○○既同
    意先以該款項充作遊艇訂造款，且嗣後與展海公司達成和解
    時，亦同意將前所支付之價金充作4 艘遊艇之價款，互不找
    貼，故證人寅○○所支付之2,300 萬元應已充作向展海公司
    訂造遊艇之價款，實際上並未用於支付育上公司投資款甚明
    。從而，因證人寅○○實際上並為出資，故育上公司79年9
    月1 日董監事會臨時會議內容，即無法按證人寅○○出資比
    例分配，將前開房地分配予證人寅○○，無法僅因證人寅○○既列名股東，但該次決議內容未將房地分配予證人寅○○
    ，即認該次決議內容係決議借名登記之事，而非決議分配房
    地。
  基於上開論述，並參以：(1)證人辰○○於本院審理中證陳：
    伊曾參加79年9 月1 日育上公司董監事會臨時會議，但細節
    已忘記，當時被告要提供8 、9 、10樓予股東，但因房屋跌
    價，認為不值得就認賠，該房地原登記在被告名下，公司尚
    未運作就垮掉，伊認賠後就不管等語（詳本院卷第245 頁至
    第248 頁）；而證人丙○○亦於本院審理中證述：79年9 月
    1 日因報載展海公司發生問題，故股東趕至高雄瞭解，當時
    張鑑昭、庚○○請被告提出緊急解決分案，保障股東權益，
    決議內容為將樓上幾樓讓渡予股東處理，嗣張鑑昭認該房地
    已有貸款，並無價值，如果承擔還要付錢，故未辦理過戶，
    僅辦理抵押權設定，又因8 、9 、10樓已足以保障其利益，
    故未過問1 、2 樓等語（詳本院卷第256 頁至第260 頁）；
    至證人張鑑昭則於本院審理中證稱：伊忘記有無參加育上公
    司79年9 月1 日董監事會臨時會議，亦不願回想等語（詳本
    院卷第287 頁以下）。就上開證證詞觀之，證人辰○○、張
    鑑昭就決議內容已不復記憶；而證人丙○○則認當時係將房
    地讓渡予股東，保障股東權益，嗣因房地已無價值，故僅辦
    理抵押權設定，因當時已涉及產權移轉予股東處理，益徵決
    議內容並非係討論借名登記之事。(2)雖公司解散、清算時，
    方可進行公司資產分配，但因被告及育上公司股東等人並非
    熟稔法律之人，且當時正值股東要求被告提出緊急解決方案
    ，在時間緊急、思慮不周下，自難苛責渠等均按法律程序進
    行公司財產分配，而決議當時，育上公司股東確曾就高雄市
    ○○○路13號、15號之1 、2 樓及15號8 、9 、10樓，進行
    產權分配，業經本院認定如前，尚難僅因法律程序不備，即
    認被告依產權分配決議內容處分高雄市○○○路13號、15號
    1 、2 樓之房地，應有背信之犯行。(3)雖決議當時，被告未
    就公司其餘債務處理等事，一一決議，致未解決公司其他債
    務問題，但因當時確決議就前開房地進行分配，已如前述，
    被告依此認知，將分配所得之房地賣予高雄中小企業銀行，
    尚難認有背信之犯意及行為，無法僅因決議當時未一併討論
    公司其餘債務問題，即認當時僅決議借名登記之事。從而，
    育上公司79年9 月1 日董監事會臨時會議已就公司前開房地
    進行分配，則本件即非借名登記，被告既依決議內容處理自
    己事務，尚難認有背信之犯行，公訴人認被告涉犯該罪，容
    有誤會；此外，復查無其他積極證據足資認定被告有公訴人
    所指之犯行，不能證明被告犯罪，依法應為無罪判決之諭知
    。
據上論斷，應依刑事訴訟法第301 條第1 項前段，判決如主文。
本案經檢察官子○○到庭執行職務。
中　　華　　民　　國　　94　　年　　11　　月　　29　　日
                  刑事第一庭    審判長法  官 黃建榮
                                      法  官 陳宛榆
                                      法  官 方百正
以上正本證明與原本無異。
如不服本判決，應於判決送達後10日內，向本院提出上訴書狀。
中　　華　　民　　國　　94　　年　　11　　月　　29　　日
　　　　　　　　　　　　　　　　       書記官 郭素蓉
